【裁判字號】    99,上易,49
【裁判日期】    990720
【裁判案由】    損害賠償等
【裁判全文】
臺灣高等法院臺中分院民事判決          99年度上易字第49號
上  訴  人  燦坤實業股份有限公司
法定代理人  甲○
訴訟代理人  何崇民律師
訴訟代理人  黃鈴律師
被  上訴人  乙○○
訴訟代理人  楊振芳律師
被  上訴人  丙○○
上列當事人間請求損害賠償等事件，上訴人對於民國98年11月26
日臺灣彰化地方法院 98年度訴字第470號第一審判決提起上訴，
本院於99年7月6日言詞辯論終結，判決如下：
    主  文
上訴駁回。
第二審訴訟費用由上訴人負擔。
    事實及理由
一、上訴人主張：伊於民國（下同）95年間向被上訴人乙○○、
    丙○○等二人承租彰化縣永靖鄉永和巷 146號（地址變更前
    門牌為彰化縣永寧街 87號），租賃期間自95年1月10日起至
    105年1月9日止，依租賃契約第18條第2項約定被上訴人應保
    證出租之標的物絕無權利上之瑕疵，如標的物遭拍賣或因可
    歸責被上訴人之事由致租賃契約終止時，被上訴人應賠償上
    訴人公司之損失，上訴人承租前並不知租賃物有違建，詎料
    該租賃物於 97年3月12日遭彰化縣政府拆除店面前及店面後
    之違建計有13坪，該租賃物之使用收益受到嚴重影響，上訴
    人多次催被上訴人修繕遭拒，於不得已之情況下自行雇工進
    行修繕，在被拆除部分加裝臨時廁所、鐵網及鐵捲門以免賣
    場商品遭竊，該租賃物雖經修繕，但仍因違建拆除後賣場無
    水塔可用，導致空調設備無法運行，又因違建拆除已損及建
    物結構，為顧及公眾安全，伊公司賣場即燦坤3C永靖店於97
    年6月起停止營業，並發函通知被上訴人自同年 10月起終止
    租約，並要求被上訴人為損害賠償及返還押租金，所受之損
    失細分如下(一)請求返還緊急修繕費用計新台幣（下同）10萬
    7700元。(二)請求停止營業之損害賠償額共計為 375萬3925元
    ，細分為固定資產未攤提費用，計有生財器具未攤提費用
    67萬8192元及租賃物裝潢未攤提費用 187萬3973元，共計為
    255萬2165元。賣場 95年1月至97年2月之平均營業額為每
    月370萬元，平均毛利率為17%，違建遭拆除後受影響之營業
    月份為97年3、4、5月3個月份，營業損失為96萬9000元。
    閉店拆除費用及搬遷費用共計費用為23萬2760元。(三)請求返
    還押租金計8萬元。(四)請求減少租金額度：租賃物於97年3月
    12日遭彰化縣政府拆除13坪，依租賃物總面積164.86坪之比
    例計算，因可歸責於被上訴人之原因致租賃物之一部滅失者
    ，上訴人請求減少月租為5萬者有29日，為6萬元之租期有61
    日，共計為1萬3432元，綜上，伊依民法第 429條、第430條
    第 1項請求修繕費用如第(一)項、依租約請求損害賠償如第(二)
    項，依租約請求返還押租金如第(三)項，依民法第435條第1項
    請求被上訴人給付如第(四)項，共計為 395萬5057元，爰求為
    命被上訴人等應連帶給付伊 395萬5057元及自起訴狀繕本送
    達翌日起至清償日止按年息百分之 5計算之利息，並願供擔
    保請准宣告假執行之判決。
二、被上訴人則以：被上訴人乙○○固有將本件承租物加設鐵捲
    門，另被上訴人丙○○固有加設外緣鐵皮與內部夾層，然被
    上訴人之代理人詹益展於訂立租約時即告知上訴人從業人員
    張世立承租物確有違建之瑕疵，被上訴人並表示要拆除違建
    後再出租，因上訴人公司反對並表示欲就違建部分自行為規
    劃使用，且在本件建築物租賃合約書第 1條不動產使用範圍
    地上第1、第2層面積共計為164.86坪加註「含夾層、機電及
    公共設施」，且上訴人承租後自行在租賃物後騎樓裡面設置
    廁所、置物間，置放發電機、消防用加壓機、在賣場後方違
    建上另設置冷卻水塔，致被建管單位認定係違建，而與前開
    騎樓之鐵捲門、後騎樓之外緣鐵皮及內部夾層等建物一併拆
    除，與被上訴人無干，應由上訴人自負其責。是本件租賃標
    的之房屋於訂立租賃合約前該前騎樓設置有鐵捲門，後騎樓
    設置有外緣鐵皮，內部有夾層，確屬違建，租賃之際被上訴
    人有意拆除，以符法令，被上訴人係應上訴人要求，始將之
    留給上訴人自行處理，故被上訴人二人就此部分自不負權利
    或物之瑕疵擔保責任，上訴人以可歸責於被上訴人之事由，
    致本件租賃物有權利上之瑕疵而終止本件合約，請求被上訴
    人給付損害賠償為無理由等語，資為抗辯，並求為判決駁回
    上訴人之訴。
三、原審為上訴人敗訴之判決，上訴人不服，求為判決(一)原判決
    廢棄。(二)被上訴人應連帶給付上訴人 140萬2892元，及自起
    訴狀繕本送達被上訴人翌日起至清償日止，按年息百分之 5
    計算之利息。(三)願供擔保請准宣告假執行。並於言詞辯論期
    日擴張上訴聲明，求為判決(一)原判決廢棄。(二)被上訴人應連
    帶給付上訴人 327萬6865元，及自起訴狀繕本送達被上訴人
    翌日起至清償日止，按年息百分之 5計算之利息。(三)願供擔
    保請准宣告假執行（是經擴張聲明後，原判決駁回上訴人請
    求其中之67萬8192元部分上訴人未上訴，已經確定）。被上
    訴人則求為判決駁回上訴，並不同意上訴人擴張上訴聲明。
四、按當事人對於第一審判決不服之程度，及應如何廢棄或變更
    之聲明，依民事訴訟法第438條第1項第3款（現行法第441第
    1項第3款），雖應表明於上訴狀，然其聲明之範圍，至第二
    審言詞辯論終結時為止，得擴張或變更之，此不特為理論所
    當然，即就同法於第二審程序未設與第470條第1項（現行法
    第473條第1項）同樣之規定，亦可推知。故當事人在上訴期
    間內提出之上訴狀，僅載明對於第一審判決一部不服，而在
    言詞辯論終結前，復對其他部分一併聲明不服者，應認其上
    訴聲明之範圍為已擴張，不得謂其他部分之上訴業已逾期，
    予以駁回。（最高法院30年抗字第66號判例意旨參照）本件
    上訴人係對於第一審判決一部聲明不服，參照上開判例意旨
    ，應許上訴人擴張聲明，先予說明。
五、上訴人主張伊於95年間向被上訴人二人承租系爭房屋，租賃
    期間自95年1月10日起至105年1月9日止，依租賃契約第18條
    第 2項約定，被上訴人應保證出租之標的物絕無權利上之瑕
    疵，如標的物遭拍賣或因可歸責被上訴人之事由致租賃契約
    終止時，被上訴人應賠償上訴人公司之損失。上訴人承租前
    並不知租賃物有違建，詎料該租賃物於 97年3月12日遭彰化
    縣政府拆除店面前及店面後之違建計有13坪，該租賃物之使
    用收益受到嚴重影響，上訴人多次催被上訴人修繕遭拒，於
    不得已之情況下自行雇工進行修繕，在被拆除部分加裝臨時
    廁所、鐵網及鐵捲門以免賣場商品遭竊，該租賃物雖經修繕
    ，但仍因違建拆除後賣場無水塔可用，導致空調設備無法運
    行，又因違建拆除已損及建物結構，為顧及公眾安全，於97
    年6月起停止營業，並發函通知被上訴人自同年 10月起終止
    租約，爰求為命被上訴人等應連帶給付伊 327萬6865元及自
    起訴狀繕本送達翌日起至清償日止按年息百分之 5計算之利
    息，並願供擔保請准宣告假執行之判決。被上訴人則以前開
    情詞抗辯，是兩造爭執之所在厥為：(一)上訴人承租之系爭房
    屋違建部分於 96年3月12日為彰化縣政府拆除，是否達於不
    能使用之情形？(二)果有該情形，是否可歸責於被上訴人，上
    訴人是否有權依法終止契約，並請求賠償？
六、查：原審於 98年10月2日會同兩造及訴訟代理人至現場勘驗
    系爭建物現狀，該建築物從外觀上即可看出前側即東側之走
    廊以鐵捲門圍成經營賣場，後側即西側則於原有建物外側加
    蓋有鐵皮增建物，該增建物有夾層，該後側增建物內，上訴
    人自承 1樓放置發電機，消防壓縮機，上訴人並建有廁所及
    圍牆，2樓放置水塔等週邊相關設備，2樓屋頂設有水塔架，
    放置營業用大水塔，兩造承認前後側違建拆除後面積少13坪
    ，依租約所載承租面積為164.86坪，損失使用之面積為百分
    之 7，因被拆除部分為前後非法違建部分，非賣場主要經營
    使用面積，除前側騎樓上訴人可退縮至東側原設大門位置，
    重新設置大門即可安全營業，且靠賣場北側被上訴人亦有合
    法現成水塔架，放有多座附近住戶之水塔，上訴人自可與被
    上訴人協商將水塔移至該處，俾賣場不致斷水而無法供應空
    調，後側被拆部分稍作整理加裝安全設備即為可合法使用，
    詎上訴人捨此不由，遽為終止租約，且求償金額高達 395萬
    5057元，盱衡契約全部履行完畢，出租人即被上訴人所獲得
    之利益亦不過778萬元，算至97年3月12日上訴人主張不能繼
    續營業之日，被上訴人從契約已實現之獲益亦不過為 103萬
    元，於此情形解約有違民法第148條第2項行使權利，履行義
    務，應依誠實及信用方法，本院認並無契約第 18條第2款規
    定可歸責於被上訴人之事由。雖上訴人另主張系爭租賃物因
    違建遭拆除為「權利之瑕疵」，惟依民法第 351條前段規定
    ，買受人於契約成立時，知有權利之瑕疵者，出賣人不負擔
    保之責。所謂權利瑕疵係作為契約交易客體之房屋有第三人
    得以主張權利對抗承租人使用租賃物之情形者，而本件上訴
    人承租賣場其中部分為違章建築，除可補照者外，有隨時遭
    建管機關拆除之危險存在，非謂建築機關於其上有何權利存
    在，依其性質並非權利之瑕疵，違章建築本質上核屬物之瑕
    疵。惟本件租賃物有有部分為違建，有物之瑕疵，對於久住
    台灣地區一般人民為應有之經驗或常識，蓋建築物前廊為供
    通行之用，不可圍為營業之用，另建築物後增建不規則部分
    幾全為違建，衡以常情，因房屋所有人如能取得房屋後側建
    築許可，依常理即會一次完成建築，自不可能於建築完成後
    再為增建，不但不合乎建築之經濟，又不合乎建築之美學，
    上訴人於全省經營大賣場不可勝數，憑其專業經營能力，自
    不可能不知賣場所圍前廊及後側增建係違建。而上訴人又無
    證據證明被上訴人曾保證所出租之房屋無違建之瑕疵，上訴
    人抗辯其承租時不知系爭房屋有違建，實違反常情，應不足
    採。
七、本件租賃為有償契約，依民法第 347條準用第354條第1項之
    規定，出租人負有物之瑕疵擔保責任，依同法第359條、360
    條規定，承租人固得解除契約或請求不履行之損害賠償，惟
    依同法第355條第1項規定，承租人於租約成立時，知租賃物
    有物之瑕疵者，出租人不負擔保之責（最高法院97年台上字
    第 979號判決參照），考民法第355第1項規定買受人於契約
    成立時，知其物有前條第 1項所稱之瑕疵者，出賣人不負擔
    保之責之立法意旨為買賣就是買賣，雙方眼睛必需睜大，課
    買受人注意之義務，於明知物之瑕疵時，或因重大過失不知
    物之瑕疵均不負瑕疵擔保之責，僅在第355條第2項規定於買
    受人因重大過失不知物之瑕疵，如出賣人如未保證其無瑕疵
    時，不負擔保之責。但故意不告知其瑕疵者，不在此限，作
    為平衡買受人與出賣人間依買賣契約所應負擔物之瑕疵擔保
    責任。依上開規定，本件上訴人明知承租物部分為違章建築
    ，有物之瑕疵存在，即不可依民法第 359條解除契約或減少
    租金，上訴人請求停止營業即解除契約之損失、及請求減少
    租金。即不應准許。另如前所述，上訴人並無終止租約之權
    利，其請求返還押租金即為無理由，至上訴人請求被上訴人
    給付修繕費用，固為民法第 429條所明定，惟出租人負此項
    義務之前提為出租人依民法第347條準用第354條物之出賣人
    對於買受人，應擔保其物依第 373條之規定危險移轉於買受
    人時無滅失或減少其價值之瑕疵，亦無滅失或減少其通常效
    用或契約預定效用之瑕疵。但減少之程度，無關重要者，不
    得視為瑕疵。出賣人並應擔保其物於危險移轉時，具有其所
    保證之品質之規定所導出，即原則上出租人依法負使承租人
    所租賃之物合於約定使用收益之目的，本件於租賃期間出租
    人即被上訴人就非違建部分合於約定用益狀態，即已依債之
    本旨為給付，至違建部分承租人明知有物之瑕疵已如前所述
    ，出租人既不負瑕疵擔保之責，是以該違建遭拆除後，必需
    支出之修繕費用，亦不應由被上訴人負擔之。
八、綜上所述，本件上訴人主張，為不足採，被上訴人抗辯尚屬
    可信。從而，上訴人主張本於租賃契約之法律關係，請求被
    上訴人應連帶給付 327萬6865元，及自起訴狀繕本送達被上
    訴人翌日起至清償日止，按年息百分之 5計算之利息，為無
    理由，不應准許。其假執行之聲請亦失所附麗，應併予駁回
    。原審為上訴人敗訴之判決，及駁回其假執行之聲請，並無
    不合。上訴意旨指摘原判決不當，求予廢棄改判，為無理由
    ，應予駁回。
九、本件事證已臻明確，兩造其餘攻擊防禦方法及舉證，對於本
    件判決結果不生影響，自無庸一一論述。
十、據上論結，本件上訴為無理由，依民事訴訟法第449條第1項
    、第78條，判決如主文。
中    華    民    國    99    年    7     月    20    日
                民事第三庭    審判長法  官  陳照德
                                    法  官  朱  樑
                                    法  官  曾謀貴
以上正本係照原本作成。
如對本判決上訴，須於收受判決送達後20日內向本院提出上訴書
狀，其未表明上訴理由者，應於提出上訴後20日內向本院提出上
訴理由書（須按他造人數附具繕本）。
上訴時應提出委任律師為訴訟代理人之委任狀。具有民事訴訟法
第466條之1第1項但書或第2項之情形為訴訟代理人者，另應附具
律師及格證書及釋明委任人與受任人有該條項所定關係之釋明文
書影本。如委任律師提起上訴者，應一併繳納上訴審裁判費。
                                    書記官  王麗珍
中    華    民    國   997    年    7     月    20    日
                                                      Ｖ

司法院資訊處製作；財團法人民間司法改革基金會備份。
